【裁判字號】    97,抗,722
【裁判日期】    970725
【裁判案由】    竊佔
【裁判全文】
臺灣高等法院刑事裁定                   97年度抗字第722號
抗  告  人  臺灣新竹地方法院檢察署檢察官
被      告  甲○○
上列抗告人因被告竊佔案件，不服臺灣新竹地方法院中華民國九
十七年六月十二日裁定（九十七年度易字第三八三號），提起抗
告，本院裁定如下：
    主  文
原裁定撤銷，發回臺灣新竹地方法院。
    理  由
一、原裁定略以：
  (一)按檢察官就被告犯罪事實，應負舉證責任，並指出證明之方
    法。法院於第一次審判期日前，認為檢察官指出之證明方法
    顯不足認定被告有成立犯罪之可能時，應以裁定定期通知檢
    察官補正，逾期未補正者，得以裁定駁回起訴，刑事訴訟法
    第一百六十一條第一項、第二項定有明文。
  (二)本件檢察官以被告甲○○明知新竹縣橫山鄉○○村○○段一
    六０地號土地雖原為其弟羅松田所有，惟於民國（下同）七
    十七年售予沈騰煤，復經劉淵隆於八十三年間買受，座落其
    上之磚造農舍（門牌號碼為新竹縣橫山鄉豐田村三鄰二十二
    之一號）原為羅松田申請搭建，劉淵隆同意羅松田之未亡人
    葉連昭繼續居住等情，詎意圖為自己不法不法之利益，於九
    十六年八月間雇工在上述農舍旁之上述土地範圍內，搭建占
    地約七十平方公尺之鐵皮屋乙間，用以存放自身財物，因認
    涉犯竊佔罪嫌，提起公訴，固據提出告訴人劉淵隆之指訴、
    證人葉連昭之證述、新竹縣政府警察局橫山分局九十六年十
    二月六日竹縣橫警偵字第０九六八００二八三七號函暨檢附
    之報告、相片、土地所有權狀、土地登記簿、異動索引、檢
    察事務官履勘報告、現場圖、履勘相片為證。惟經臺灣新竹
    地方法院（下稱新竹地院）竹東簡易庭囑託新竹縣竹東地政
    事務所測量結果，檢察官所指被告搭建約七十平方公尺之鐵
    皮屋並未座落在檢察官聲請簡易判決處刑書所記載之新竹縣
    橫山鄉○○村○○段一六０地號土地上，此有新竹縣竹東地
    政事務所土地複丈成果圖可資佐證，足見檢察官指出之證明
    方法顯不足認定被告確有竊佔新竹縣橫山鄉○○村○○段一
    六０地號土地之可能，乃於第一次審判期日前裁定通知檢察
    官應於十日內補正。嗣經檢察官於九十七年六月九日補正提
    出補充理由書，並補充說明如下：(1)被告甲○○就其在鄰接
    弟媳葉連昭現居農舍旁占地搭建鐵皮屋乙節，迭於偵查及審
    理時坦承不諱，核與告訴人劉淵隆之證述情節及台灣新竹地
    方法院檢察署檢察事務官履勘報告內容一致，被告於偵查期
    間從未否認佔用他人土地。(2)證人葉連昭於台灣新竹地方法
    院檢察署檢察事務官履勘詢問時證稱伊得告訴人劉淵隆同意
    而居住現場農舍，被告亦供稱交涉對象為告訴人劉淵隆，堪
    認被告主觀認知之佔用客體為告訴人劉淵隆之土地。(3)更正
    被告所竊佔之土地地號為余駿業所有之新竹縣橫山鄉○○村
    ○○段一五九地號土地。
  (三)按判斷起訴事實之範圍，應以起訴書所記載之犯罪事實為準，
    本件檢察官聲請簡易判決處刑書所記載之犯罪事實係記載被
    告竊佔告訴人劉淵隆所有位於新竹縣橫山鄉○○村○○段一
    六０地號土地，則本院受理檢察官起訴之範圍亦係被告究竟
    有無竊佔告訴人劉淵隆所有位於新竹縣橫山鄉○○村○○段
    一六０地號土地。本件檢察官補充理由書所補正之內容仍完
    全不足以認定被告有竊佔告訴人劉淵隆所有位於新竹縣橫山
    鄉○○村○○段一六０地號土地之可能。
  (四)至檢察官補充理由書末雖更正被告所竊佔之土地為余駿業所
    有之新竹縣橫山鄉○○村○○段一五九地號土地，然此已非
    在檢察官原起訴事實之範圍內。
  (五)綜上，檢察官起訴之聲請簡易判決處刑書及補充理由書內所
    載各點，仍顯然不足認定被告有成立檢察官聲請簡易判決處
    刑書所載之竊佔劉淵隆所有位於新竹縣橫山鄉○○村○○段
    一六０地號土地之可能。據此，認檢察官雖提出補充理由書
    補正如上述，既仍顯不足認定被告有成立竊佔劉淵隆所有位
    於新竹縣橫山鄉○○村○○段一六０地號土地之可能，核即
    屬逾期未補正被告有竊佔劉淵隆所有位於新竹縣橫山鄉○○
    村○○段一六０地號土地可能之證據並指出證明之方法，爰
    依首揭規定，依法駁回起訴云云。
二、抗告意旨略以：本件以被告甲○○涉犯竊佔罪嫌而聲請簡易
    判決處刑，業已舉出被告之供述、告訴人劉淵隆之指訴、證
    人葉連昭之證述、新竹縣政府警察局橫山分局報告、本署檢
    察事務官履勘報告、現場圖、告訴人提出之土地所有權狀、
    登記簿、異動索引以及照片等證據，足資證明被告確曾意圖
    為自己不法之利益，於聲請簡易判決處刑書所載時間，在其
    「毫無合法使用權源」之土地上搭建鐵皮屋以堆放自有財物
    。臺灣新竹地方法院前以裁定通知補正，係以該法院竹東簡
    易庭囑託新竹縣竹東地政事務所測量之結果為據，顯已經過
    實質調查; 嗣本署檢察官以補充理由書說明測量結果不足以
    滌清被告之竊佔罪嫌，惟就「同一被告」之「同一在其無使
    用權源之土地搭建鐵皮屋」之「同一犯罪事實」，將原聲請
    簡易判決處刑書所載土地地號，依上述測量結果更正為相鄰
    之地號，及敘明裁定期間之調查經過，然該法院未察，仍認
    本件之證明方法顯不足認定被告有成立犯罪之可能，拒為實
    體審理及判決。參諸與此案例相近之最高法院四十五年臺上
    字第二八七號乙案，臺灣高等法院臺南分院以檢察官起訴書
    所載之被告盜伐森林主產物所在林班，與該法院審認者不同
    ，因而諭知無罪判決，最高法院則引最高法院四十五年臺上
    字第二八七號判例意旨之見解撤銷原判決；另臺灣高等法院
    九十五年度抗字第七二四號乙案，臺灣基隆地方法院以檢察
    官聲請判決處刑指稱被告涉犯竊取水泥涵管之犯行，惟未特
    定被害人，經通知檢察官補正未果，故裁定將公訴駁回，臺
    灣高等法院闡述認法條既規定「顯」不足認定被告有成立犯
    罪之可能時，始應裁定定期補正；「逾期未補正」者，始得
    以裁定駁回起訴，如檢察官就被告犯罪事實，已指出證明方
    法，應非「顯」不足認定。且檢察官已按期補正，縱法院認
    為檢察官所補正之證據仍不足以認定被告有罪，但既非逾期
    未補正，仍不得以逾期末補正為由裁定駁回起訴，因而撤銷
    原裁定後發回，益徵本件原裁定認事用法尚嫌未洽，爰依刑
    事訴訟法第四百零三條第一項提起抗告，請將原裁定撤銷，
    更為適當合法之裁定云云。
三、經查：
  (一)按刑事訴訟法第一百六十一條第一項規定，檢察官就被告犯
    罪事實，應負舉證責任，並指出證明之方法；同條第二項規
    定，法院於第一次審判期日前，認為檢察官指出之證明方法
    顯不足認定被告有成立犯罪之可能時，應以裁定定期通知檢
    察官補正，逾期未補正者，得以裁定駁回起訴。明定檢察官
    舉證責任之內涵，除應盡「提出證據」之形式舉證責任外，
    尚應「指出其證明之方法」，用以說服法院，使法官確信被
    告犯罪構成事實之存在。此指出其證明之方法，應包括指出
    調查之途徑，與待證事實之關聯及證據之證明力等事項，同
    條第二、三、四項，乃新增法院對起訴之審查機制及裁定駁
    回起訴之效力，以有效督促檢察官善盡實質舉證責任，藉免
    濫行起訴（最高法院九十一年度第四次刑事庭會議決議內容
    第一點參照）。又起訴審查機制係在起訴階段對於檢察官偵
    查結果所為之審查，而我國刑事訴訟法採「起訴法定原則」
    ，依刑事訴訟法第二百五十一條第一項規定，檢察官依偵查
    所得之證據，足認被告有犯罪嫌疑者，應提起公訴，是依我
    國刑事訴訟法規定，檢察官偵查結果起訴之法定門檻應為「
    足夠的犯罪嫌疑」，即指依檢察官偵查所得的事證判斷，被
    告之犯罪很可能致有罪判決而言，而非指對犯罪事實已達確
    信之心證，再起訴審查乃形式上審查，即可判斷被告顯無成
    立犯罪之可能者而言，此與經過證據調查、辯論之審判程序
    後所為有罪判決之標準自不相同。是起訴審查的門檻自非要
    求法官對被告犯罪事實形成確信的心證，是以最高法院上揭
    決議所謂之使法官「確信」被告犯罪構成事實存在，自非指
    有罪判決所要求達到毫無合理懷疑的確信之心證程序，以免
    混淆駁回起訴與判決無罪之分別。意即所謂「顯不足認定被
    告有成立犯罪之可能」者，係指法院在「第一次審判期日前
    」，審查檢察官起訴意旨及全案卷證資料，依據經驗法則及
    論理法則，客觀上一目了然即可立即判斷檢察官舉出之證明
    方法根本不足認定被告有成立犯罪之可能者而言。倘從形式
    上觀察，已有相當之證據，嗣後經被告或其辯護人對證據之
    證明力有所爭執，而已經過相當時日之調查，縱法院嗣後調
    查結果，認檢察官之舉證不足以證明被告犯罪時，即非所謂
    「顯」不足以認定被告有成立犯罪可能之情形。此際，法院
    應以實體判決終結訴訟，不宜以裁定駁回起訴（法院辦理刑
    事訴訟案件應行注意事項第九十五條參照）。
  (二)次按檢察官起訴之事實，是否有顯不足認定被告成立犯罪，
    應有別於實質犯罪嫌疑之審查，以避免成為「審判前之審判
    」，而有關證據之證明力為何，乃實體判斷問題，應由審判
    認定。此即偵查與審判分際之所在，藉由法院審判程序之進
    行，以釐清被告是否涉有檢察官起訴之犯罪事實。且由刑事
    訴訟法第一百六十一條第一項立法意旨觀之，根據無罪推定
    原則，檢察官立於當事人地位，對於追訴被告之犯罪事實，
    應負提出證據及說明之實質舉證責任。是如於起訴審查階段
    ，法院已進行實質證據調查程序或已依職權調查證據，即不
    得再行要求檢察官補正證明方法或駁回起訴。
  (三)查本件檢察官起訴後，原審法院竹東簡易庭業已至現場進行
    勘驗，並囑託新竹縣竹東地政事務所進行測量，有勘驗筆錄
    及新竹縣竹東地政事務所土地複丈成果圖在卷可稽（見臺灣
    新竹地方法院九十七年度竹東簡第三十二號卷），揆諸前揭
    說明，原審法院既已為實質證據調查程序，依嗣後調查之結
    果，認檢察官之舉證不足以證明被告犯罪時，並非所謂「顯
    」不足以認定被告有成立犯罪可能之情形。此際，法院應以
    實體判決終結訴訟，不宜再以裁定駁回起訴。
  (四)復按刑事訴訟法第二百四十七條（舊法）所謂法院不得就未
    經起訴之犯罪審判，係指犯罪完全未經起訴者而言，如僅起
    訴事實中敘述被告犯罪之時間、地點略有錯誤，法院於判決
    時予以校正，或起訴之事實並無瑕疵，而法院判決認定犯罪
    之時地稍有出入，均係判決實體上是否妥適之問題，要無就
    未經起訴之犯罪審判之程序違法可言（最高法院四十五年度
    台上字第二八七號判例參照）。刑事訴訟之審判，雖採不告
    不理原則，法院故不得對未經起訴之事實予以審判，但在不
    妨害事實同一之範圍內，仍非不得自由認定事實，適用法律
    。換言之，如刑罰權對象之客觀基本社會事實相同，縱起訴
    事實所述犯罪時、地略有錯誤，或犯罪方法、被害法益不同
    ，或所犯罪名有別，法院仍得予以審判（最高法院九十五年
    台上字第一二七一號判決參照）。查本件檢察官於聲請簡易
    判決處刑書犯罪事實欄中，已對被告竊佔他人土地搭建鐵皮
    屋之行為加以記載，雖地號記載錯誤，惟被告於警詢、偵查
    及原審均坦承卷附現場所拍之照片係其竊佔土地搭建鐵皮屋
    之處，證人劉淵隆亦證稱：卷附現場照片即為被告竊佔其土
    地之所在。而檢察官復於九十七年六月九日提出之補充理由
    書更正犯罪事實欄所載地號為新竹縣橫山鄉○○村○○段一
    五九地號土地。是檢察官起訴之範圍與被告竊佔之土地一致
    ，已屬可得確定，縱檢察官原起訴書將地號記載錯誤，然並
    非未經起訴，法院仍應加以審理。
四、綜上所述，本案檢察官就被告之犯罪事實，已提出證明方法
    ，應非「顯」不足認定，且檢察官已按期補正，並非逾期未
    補正，尚不得以逾期未補正為由裁定駁回起訴。原審未察，
    遽為公訴駁回之裁定，尚有未合。檢察官之抗告，為有理由
    ，應將原裁定撤銷，發回原審法院，另為適法之處理。
五、據上論結，應依刑事訴訟法第四百十三條，裁定如主文。
中    華    民    國    97    年    7    月    25    日
                  刑事第十二庭  審判長法  官  蔡永昌
                                      法  官  施俊堯
                                      法  官  蘇素娥
以上正本證明與原本無異。
不得再抗告。
                                      書記官  林旻弘
中    華    民    國    97    年    7    月    25    日


司法院資訊處製作；財團法人民間司法改革基金會備份。
